【裁判字號】    98,訴,2751
【裁判日期】    990531
【裁判案由】    清償借款
【裁判全文】
臺灣臺中地方法院民事判決  98年度訴字第2751號
原      告  藍鯨魚生化科技股份有限公司
法定代理人  乙○○
訴訟代理人  丙○○
被      告  甲○○
上列當事人間清償借款事件，本院於99年5月21日言詞辯論終結
，判決如下：
    主  文
原告之訴駁回。
訴訟費用由原告負擔。
    事實及理由
一、原告起訴主張：
  (一)被告原受聘於原告公司，並擔任總經理職務，所有原告公司
    之財務及帳冊均為被告所管理，原告公司相關之會計及出納
    作業亦為被告所控制，而被告任職至民國（下同）95年9月
    30日申請離職。由於原告公司負責人乙○○將原告公司之大
    小章交給被告代為簽發支票支付廠商之應付票款，有關原告
    公司之經營亦由被告負責執行。而被告任職原告公司期間涉
    犯刑法偽造文書、業務侵占、背信等罪，合先敘明。
  (二)被告於任職期間利用其高階職務之便，於95年2月間至95年9
    月5日，陸續向原告公司借貸金額共計新台幣（下同）865,2
    26元。被告雖於95年2月15日還款5萬元、4月14日還款15萬
    元、5月15日還款12萬元，合計已還款32萬元，尚餘545,226
    元未清償，經原告公司催討，被告均置之不理，原告爰依民
    法第474條第1項消費借貸之法律關係，請求被告返還借款。
  (三)對被告抗辯之陳述：
  (1)被告確有向原告公司借款：
  原告公司成立於91年10月1日，原告訴訟代理人亦於隔年4月
    到任，直至升任公司要職，熟不知協理以上幹部借支需填寫
    被告所言之三種單據。原告公司歷年來高階幹部借款僅需互
    知職務代理人確有此事，再由會計製發當日傳票後撥款即可
    ，被告辯稱公司借款需提出單據、借據、本票等語，顯非事
    實。
  另會計科目之編列為固定之模式，此乃初級會計之概念，存
    在於一般中小企業之會計職員，甚或國家考試會計師乙職。
    轉帳傳票亦為企業每日出入帳之金額加冠以名目，以卑日後
    查對帳方能融合連貫，倘若如被告所言，各企業乃至機關聘
    任之管帳人員，只圖個人在職期間之便利皆可依個人意識繕
    寫編其傳票會計科目，則日後如何交接帳款？如何對帳？主
    管亦如何查帳？如何知其金額流向？且轉帳傳票乃是一企業
    每日出入多少帳款之重要憑據，確有其金額出入會計方能製
    作傳票以資為憑。誠如，法院之傳票若無各司法長官核印職
    章，如何函發人民到庭否？又如動輒千百萬之海、空貨物品
    之出入港口結關單據，小小級職章施印即為證明。難言其主
    管及出關驗貨之職員甘冒其風險用印？級職章為一主管之身
    分代表，被告隸屬高階主管，若無認可該各項金額之用途及
    出入，該轉帳傳票何以核准用印？足見被告辯稱「轉帳傳票
    只是公司內部的一份作帳記錄及傳票上之小章印鑑施印，不
    足為伊借款之事實」等語，乃屬無稽。
  (2)被告並未替原告公司代償200萬元之貸款：
  因93年間原告公司向銀行貸款不易，乃由被告與其妻魏毓萱
    於93年6月24日擔任連帶保證人向土地銀行西台中分行貸款
    200萬元，此為原告所不爭執。本件被告自稱伊有將錢借予
    原告公司使用，理應於銀行放款後，將200萬元貸款全數轉
    存入原告公司之通儲帳戶，方能成立被告所言之借錢予原告
    公司使用一事。然系爭200萬元之貸款，僅有其中70萬元轉
    帳至原告公司通儲帳戶，另130萬元部分並沒有轉帳到原告
    公司通儲帳戶，而係轉帳至原告公司之放款專戶，此有土地
    銀行西台中分行所提供之原告公司帳戶資料可證。而該放款
    專戶只有當時之負責人或其擔保人可提領，惟被告卻將該13
    0萬元貸款的帳戶結清，是可推知130萬元應係被告自行領出
    ，卻未再存入原告公司通儲戶頭內。則被告主張伊有把錢借
    給原告公司，顯非事實。
  又系爭130萬元之貸款既為被告所提領私用，則實屬其與該
    銀行之借貸關係，其本息自應由被告攤還清償。則被告辯稱
    系爭200萬元貸款其已全數替原告公司代償，而欲與原告主
    張之上開借款抵銷云云，顯無理由。
  又原告公司雖按月代繳貸款金額，惟其「代繳」乃為被告代
    為繳納其未知財物。查被告為原告公司當時之負責人，原告
    公司自93年6月24日起至95年5月26日止，每月代被告繳納
    5,83 3～6,788元不等之不知名貸款，共計24個月合計共代
    繳納144,195元。惟未見貸款200萬元入原告公司帳戶，卻反
    替被告繳納莫名款項，顯見被告稱「若無該筆貸款入公司戶
    ，原告何須每月繳納其利息」等語實無理由。
並聲明：(1)被告應給付原告545,226元，及自起訴狀繕本送達翌
    日起至清償日止，按年息5%計算之利息。(2)訴訟費用由被告
    負擔。
二、被告則辯以：
  (一)被告並未向原告公司借款，傳票不能當任何依據，因為有收
    就會有支出，原告應提出95年度全部之傳票以供核對。且原
    告公司提出轉帳傳票，轉帳傳票只是公司內部之記帳流程而
    已，該等傳票都沒有被告之簽名，不能作為借款之證明，原
    告公司應再提出借支單、本票或借據以為證明。
  (二)另被告以原告公司名義向土地銀行西台中分行貸款200萬元
    ，並由被告與其妻魏毓萱擔任連帶保證人，系爭200萬元確
    有入原告公司帳戶，否則原告公司為何願意自93年至95年間
    每月都繳納5千多至6千多元之利息？至於貸款原告公司如何
    使用，是原告公司的問題。又嗣後被告之妻魏毓萱以個人名
    義代原告公司清償系爭200萬元貸款，也就是被告之妻魏毓
    萱向聯邦銀行貸款2,004,995元後，直接轉匯到土地銀行西
    台中分行作為代償上開200萬元貸款及利息。故土銀上開帳
    戶結清消戶，就可證明被告之妻魏毓萱確有用個人名義替原
    告公司代償借款。
  (三)被告之妻魏毓萱替原告代償2,004,995元之借款及其利息，
    原告公司對魏毓萱應負2,004,995元之不當得利或民法第474
    條之返還義務，今魏毓萱已將上開債權讓與被告，此有債權
    讓與契約書可證。縱使被告之前有向原告公司借款未清償，
    被告以此部分債權對原告公司主張抵銷。
並聲明：(1)原告之訴駁回。(2)訴訟費用由原告負擔。(3)如受不利
    判決，請准供擔保免為假執行。
三、得心證之理由：
    本件原告公司主張被告於擔任公司總經理職務期間，曾多次
    向公司借款，金額共計865,226元，被告僅還款32萬元，尚
    有545,226元未清償。另被告並未替原告代償200萬元之貸款
    債務，被告自不得據此主張抵銷等語。惟被告否認其有向原
    告公司借款未清償，並以前揭情詞置辯，是本件應予審酌者
    ，厥為(1)被告是否向原告公司借款865,226元，已還32萬元
    ，尚有545,226未清償？(2)被告是否有替原告公司代償200萬
    元之貸款債務，而得主張抵銷？經查：
  (1)按當事人主張有利於己之事實者，就其事實有舉證之責任。
    民事訴訟法第277條前段定有明文。次按民事訴訟如係由原
    告主張權利者，應先由原告負舉證之責，若原告先不能舉證
    ，以證實自己主張之事實為真實，則被告就其抗辯事實即令
    不能舉證，或其所舉證據尚有疵累，亦應駁回原告之請求。
    請求履行債務之訴，除被告自認原告所主張債權發生原因之
    事實外，應先由原告就其主張此項事實負舉證之責任，必須
    證明其為真實後，被告於其抗辯事實，始應負證明之責任，
    此為舉證責任分擔之原則，此有最高法院17上917號、43台
    上377號判例可資參照。本件原告起訴主張被告曾向公司借
    款865,226元，迄今尚有545,226元（下稱系爭借款）未清償
    ，並基於消費借貸之法律關係請求被告返還系爭借款。被告
    則否認其向有原告公司借款且尚未清償一事，揆諸上開法律
    規定及判例意旨，自應由原告公司先舉證證明借貸關係存在
    。
  (2)原告公司主張被告於擔任公司總經理職務期間，於95年間曾
    多次向原告借款金額共計865,226元，期間被告雖陸續還款5
    萬元、15萬元、12萬元，合計還款32萬元，然尚欠545,226
    元未清償一事，業據原告提出公司轉帳傳票影本為證。被告
    雖不否認轉帳傳票之真正，惟辯稱該轉帳傳票不足證明被告
    有借款等情。經查，證人劉桂榕於被告擔任原告公司總經理
    職務期間擔任原告公司之會計人員，直至96年8、9月間離職
    ，而被告係先於95年離職，故證人劉桂榕對於該期間內原告
    公司帳務之情形自應瞭解。據證人劉桂榕於本院98年12 月
    22日庭訊時證述：「（問：關於原告公司員工借貸，協理以
    上的職務者，向公司借款時，需要辦理何手續？）都是口頭
    告知，協理以下才需要『借支單』，其他的不用再寫其他資
    料，借支單往上呈就可以。…協理以上的是口頭告知，由總
    經理口頭允許。」、「（問：本件系爭轉帳傳票，有無被告
    簽名？）這些傳票是我製作的。但是總經理的部分比較特別
    ，因為有時候會直接由銀行匯款，如果這樣就沒有總經理的
    簽名。如果我是拿現金給他，才會有總經理的簽名，如果由
    銀行直接匯款，那就只有銀行的匯款資料可證明。」等語（
    參98年12月22日言詞辯論筆錄）。查證人劉桂榕當時為原告
    公司之會計，對公司之記帳方式及帳務情形應有所暸解，又
    現已離職且與兩造間並無其他利害關係存在，其證詞本院認
    堪為採信。由上開證詞可知，被告擔任原告公司總經理一職
    期間，其向原告公司借款時，如係由銀行直接匯款予被告，
    則其即無需於傳票上簽名，僅由會計即證人劉桂榕逕行製作
    傳票載明「陳總借支」即可。又證人劉桂榕於本院98年12
    月22日庭訊時另證稱：「會接傳票一定知道那是什麼錢，科
    目不可以亂編，"股往"只要任何股東拿錢進來就叫"股往"。
    他們拿多少，我就作多少，沒有什麼代墊的。」等語（參98
    年12月22日言詞辯論筆錄）。證人劉桂榕擔任原告公司之會
    計，其自應依規定清楚載明公司每筆款項之支出、收入情形
    ，以便為日後為公司帳目核對之憑據。查系爭轉帳傳票上清
    楚記載多筆「陳總借支」、「陳總借支還款」之摘要，而系
    爭轉帳傳票為證人劉桂榕所製作，亦據證人劉桂榕於庭訊時
    具結證述會計之科目不能亂編等情，是本院認系爭轉帳傳票
    之記載應屬真實，則原告公司據此主張被告曾向原告公司借
    款一事，即屬有據。
  (3)被告另辯稱其曾為公司墊款，轉帳傳票上註記"股往"就是代
    墊款項的科目云云。惟據證人劉桂榕於本院98年12月22日庭
    訊時證稱：「（問：被告說曾經為公司墊款，如何註記？）
    他在任職期間他有拿錢進來，那是他的股金進來，他叫我這
    樣做的。並沒有其他的墊款。」、「（問：股往就是股東往
    來，沒有什麼代墊款的科目？）對的，沒有什麼代墊款，"
    股往"不是借給公司的」等語（參98年12月22日言詞辯論筆
    錄）。經查，公司會計科目之記帳，應有一定的規定，不可
    以亂編，此觀證人劉桂榕上開證述內容可知。是以倘被告確
    有為原告公司代墊任何款項，依規定自應由擔任會計之劉桂
    榕清楚記載於會計科目上，以便為公司將來還款之依據，始
    符合常理，今系爭轉帳傳票上並無所謂「代墊款」科目之記
    載，且證人劉桂榕亦證述被告並無為公司代墊款項一事，被
    告復未舉證以實其說，則被告辯稱"股往"就是代墊款項的科
    目，即無足採。是以，經本院審核原告公司提出之系爭轉帳
    傳票，原告公司據此主張被告95年間有向其借款865,226元
    ，已還款32萬元，迄今尚有545,226元未清償，應屬可採。
  (4)被告復辯稱倘其確有積欠原告公司借款545,226元未清償，
    因被告之妻魏毓萱替原告公司代償200萬元之貸款債務，今
    訴外人魏毓萱已將該債權轉讓予被告，則被告據此部分債權
    主張抵銷等語。查被告主張為原告公司向台灣土地銀行西台
    中分行貸款200萬元，並由被告與其妻魏毓萱擔任連帶保證
    人一事，為原告所不爭執。惟原告公司辯稱向台灣土地銀行
    西台中分行貸款之200萬元，僅有70萬元轉帳到原告公司通
    儲帳戶，但其他的130萬元並沒有匯到原告公司通儲帳戶，
    應是被告自行提領私用，被告自不得主張抵銷云云。經查，
    由台灣土地銀行西台中分行函覆本院原告公司之帳戶明細查
    詢、放款全戶查詢、放款付出傳票、分行轉帳收入傳票、分
    行轉帳支出傳票、轉帳收入傳票、結清本息之放款繳納單、
    歷史交易明細表等資料，可知台灣土地銀行西台中分行已於
    93年6月24日將200萬元之貸款撥款入原告公司帳號：
    000-0000-00-0帳戶，其中70萬元撥入新帳戶帳號：
    000-0000-00-0而上開70萬元並於同日再轉帳入原告公司之
    通儲帳戶帳號:000-000-0000-0內，餘額130萬元加上利息
    873元於原告公司前貸帳戶（帳號：000-0000-00-0）償還結
    清原告公司於92年12月17日向土銀西台中分行所貸週轉金
    130萬元。是原告公司於93年6月24日向土銀西台中分行貸款
    200萬元，被告均用於為公司償還舊欠款1,300,873元，餘款
    70萬元亦轉入原告公司通儲帳戶為公司所用。
  (5)又被告辯稱其妻魏毓萱替原告公司代償200萬元之貸款債務
    ，並主張抵銷等語。查被告主張其妻魏毓萱已於95年6月15
    日向聯邦銀行貸款2,004,995元，並用以代償原告公司向台
    灣土地銀行西台中分行之系爭200萬元貸款等情，有被告提
    出之魏毓萱於聯邦銀行之存摺明細影本、台灣土地銀行西台
    中分行授信業務手續費收據（收費項目：補發清償證明書）
    、放款客戶歷史交易明細查詢－帳務交易、客戶帳戶明細查
    詢等為證，而原告公司對上開證物之真正不爭執，本院採為
    判斷之基礎。經本院審核上開相關證據資料，由魏毓萱於聯
    邦銀行存摺明細上之「摘要欄」所示「950615代償專案」，
    可證魏毓萱確實於95年6月15日向聯邦銀行申請代償2,004,9
    95元之債務，又據台灣土地銀行西台中分行放款客戶歷史交
    易明細查詢－帳務交易所示，原告公司之放款帳戶（帳號：
    000-0000-00-0）於95年6月16日繳納2,004,955元（其中本
    金200萬元，利息4,955元）後，系爭200萬元貸款債務即已
    結清，而客戶帳戶明細查詢資料上亦載明上開帳號：
    000-0000-00-0之帳戶已於95年6月16日銷戶，且被告亦提出
    其向台灣土地銀行西台中分行申請補發上開帳戶（帳號：
    000-0000-00-0）清償證明書之手續費收據聯。經比對上開
    證據所顯示之日期、金額等資料，足證原告公司向台灣土地
    銀行西台中分行貸款之系爭200萬元債務，確係由魏毓萱代
    償結清。
  (6)末按二人互負債務，而其給付種類相同，並均屆清償期者，
    各得以其債務，與他方之債務，互為抵銷，民法第334條第1
    項前段定有明文。本件系爭200萬元貸款債務確係由被告之
    妻魏毓萱代償，則魏毓萱應對原告公司取得200萬元之債權
    ，惟原告公司就系爭200萬元之貸款，主張僅取得70萬元，
    另130萬元因未轉帳入公司通儲帳戶，原告公司並未領取等
    情，然查，依前述該130萬元之貸款於前貸帳戶結清之前原
    告公司向土銀西台中分行於92年12月17日所貸130萬元週轉
    金（加上利息873元）此為原告所不爭執。則魏毓萱因代償
    而對原告公司取得2,000,873元債權至明。今魏毓萱將其對
    原告公司此部份之債權讓與被告，有被告提出之債權轉讓契
    約書可憑，並通知原告公司，是被告對原告公司即有
    2,000,873元之債權。綜上，本件被告固有積欠原告公司
    545,226元借款未清償，惟被告對原告公司亦有2,000,873元
    之債權存在，且屆清償期，是兩造互負債務，給付種類相同
    ，均屆清償期，被告對原告公司之545,226元借款，主張以
    上開債權中之545,226元為抵銷，於法有據。經上開抵銷後
    ，原告公司對被告已無借款債權存在，是被告抗辯原告公司
    對被告已無債權可得請求，應屬有據。
四、綜上所述，被告所積欠原告公司之545,226元，業經被告抵
    銷完畢，原告公司對被告已無債權存在，從而，原告公司依
    消費借貸之法律關係，訴請被告應給付原告公司545,226元
    ，及自起訴狀繕本送達之日起，至清償日止，按年利率5%計
    算之利息，為無理由，應予駁回。
五、本件事實已臻明確，兩造其餘攻擊防禦方法及主張，經審酌
    後，核與結論無涉，爰不一一贅述。
六、據上論結，原告之訴為無理由，依民事訴訟法第78條，判決
    如主文。
中    華    民    國    99    年    5    月    31    日
                  民事第二庭    法  官  周靜秀
正本係照原本作成。
如不服本判決，應於送達後20日內向本院提出上訴狀。
中    華    民    國    99    年    6    月     1    日
                                書記官

司法院資訊處製作；財團法人民間司法改革基金會備份。
